高雄高等行政法院判決
　　　　　　　　　　　　　　　94年度訴字第248號
　　　　　　　　　　　　　　　.
原　　　告　甲○○
　　　　　　乙○○
原告兼共同
訴訟代理人　丙○○
被　　　告　高雄市政府
代　表　人　丁○○　○○○○
訴訟代理人　邱揚勝　律師
　　　　　　陳韋利　律師
　　　　　　鄭瑞崙　律師
被　　　告　內政部
代　表　人　戊○○　○○
訴訟代理人　庚○○
　　　　　　己○○
上列當事人間因徵收補償事件，原告提起本件行政訴訟。本院判
決如下：
    主  文
被告高雄市政府應給付原告新台幣貳佰貳拾肆萬零陸佰貳拾壹元
。
原告其餘之訴駁回。
訴訟費用由被告高雄市政府負擔。
　　事  實
壹、事實概要：
    緣原告之被繼承人吳合所有坐落高雄市○○區○○段二小段
    六七一地號土地，因被告高雄市政府為興辦鼓山區○○路打
    通民安街開闢工程需要，經報請行政院以民國（下同）七十
    八年十二月二十八日台七八內地字第七六七七二五號函核准
    徵收，並由高雄市政府地政處以七十九年一月十日七九高市
    地政四字第三五三號函公告徵收在案，因土地登記簿所載吳
    合之住址無法通知吳合有關徵收及補償事宜，高雄市政府地
    政處乃於七十九年三月三十日依行為時土地法第二百三十七
    條規定，將系爭土地徵收補償費新台幣（下同）二百二十四
    萬零六百二十一元提存台灣高雄地方法院提存所，且該補償
    費因已逾十年無人領取而歸屬國庫，嗣至九十三年三月二十
    二日吳合死亡，原告於辦理遺產繼承登記時，始發現上情，
    因認高雄市政府地政處提存補償費之程序不合法，不生清償
    之效力，為此提起本件行政訴訟。
貳、兩造聲明：
一、原告聲明求為判決：
（一）先位聲明：
　１、確認行政院七十八年十二月二十八日台七八內地字第七六
      七七二五號函，原核准徵收坐落高雄市○○區○○段二小
      段六七一地號土地所形成土地徵收法律關係，自七十九年
      二月二十五日起因土地徵收處分失效而不存在。
  ２、被告高雄市政府應賠償原告二千五百六十萬元及自本判決
      確定日起計算至清償日止，按年息百分之五計算之利息。
（二）備位聲明：
      被告高雄市政府應賠償原告二百二十四萬零六百二十一元
      ，及自七十九年三月三十日起至清償日止，按年息百分之
      十計算之利息。
二、被告聲明求為判決：原告之訴駁回。
參、兩造之爭點：
甲、原告主張之理由：
一、原告之被繼承人吳合於九十三年三月二十二日因車禍身亡，
    原告於辦理遺產繼承時，發現被繼承人所有坐落高雄市○○
    區○○段二小段六七一地號土地，已於七十九年四月六日為
    被告高雄市政府徵收，然高雄市政府地政處卻提不出證明，
    其有依土地法第二百二十七條規定，將土地徵收之事實及徵
    收補償費給付之訊息通知受補償人吳合，然依法土地徵收之
    歸檔卷宗附件應永久保存。高雄市政府雖於七十九年四月六
    日徵收系爭土地，然高雄市政府地政處卻未將土地徵收之事
    實及徵收補償費給付之訊息通知吳合，此已違反土地法第二
    百二十七條第一項規定。高雄市政府未於土地徵收公告期滿
    後十五日內將徵收補償費發放給受補償人吳合，已違反土地
    法第二百三十三條前段之規定，參照司法院釋字第四二五號
    前段解釋意旨，高雄市政府未依法通知受補償人吳合領取徵
    收補償金在先，而後又未經合法程序辦理徵收補償費提存，
    則土地所有權人吳合仍保有系爭土地所有權。
二、高雄市政府地政處未將土地徵收之事實及徵收補償費給付之
    訊息通知受補償人吳合，竟於七十九年三月三十日將受補償
    人吳合之徵收補償費二百二十四萬零六百二十一元，以「逾
    期未領」為原因，依土地法第二百三十七條規定向台灣高雄
    地方法院提存所聲請提存。按民法第三百二十六條規定提存
    之要件：「債權人受領遲延或不能確知孰為債權人而難為給
    付者，清償人得將其給付物，為債權人提存之。」然高雄市
    政府地政處提不出證明，有將土地徵收之事實及徵收補償費
    給付之訊息通知吳合，則吳合自無「拒絕受領」之理由，更
    何況該處也未舉證吳合有「拒絕受領」之事實，因此吳合自
    不需負「受領遲延」之責任，此有最高法院二十一年上字第
    八二四號判例可循。再者，由提存書中明載提存物受取人為
    「吳合」可證明高雄市政府地政處並非「不能確知孰為債權
    人」。上述可證吳合並未「拒絕受領」，而高雄市政府地政
    處也並非「不能確知孰為債權人」，則自不合乎清償提存之
    要件，高雄市政府地政處無權將吳合之徵收補償費向提存所
    聲請提存，自始不生清償提存之效力。按提存法第十條第三
    項規定：「清償提存之提存通知書送達準用民事訴訟法關於
    送達之規定。」又按民法第二十條第二項規定：「一人同時
    不得有兩住所。」再按民事訴訟法第一百三十六條第一項之
    規定，高雄市政府地政處應依受送達人吳合於土地徵收當時
    之戶籍住所「高雄市苓雅區○○○路三七０號」為唯一送達
    提存通知書之處所。然高雄市政府地政處卻未依址將徵收補
    償費提存通知書為公示送達，此已違反民法第二十條第二項
    及民法第三百二十七條第二項之規定，自始不生清償之效力
    。
三、台灣高雄地方法院提存所於七十九年四月九日，以受取權人
    吳合之地址「遷移」無法送達提存通知書為由，函請高雄市
    政府地政處查明吳合住居所，或具狀聲請公示送達，此為提
    存法施行細則第十二條所明定，然地政處卻「未再查」，竟
    稱「經查」，吳合之戶籍資料不詳，逕引用高雄市左營區戶
    政事務所於七十九年一月二十日所查告之吳合已廢止的無效
    戶籍資料，於七十九年四月十三日違法向台灣高雄地方法院
    提存所聲請提存通知書公示送達，地政處已違反民法第一百
    四十八條之規定，而違反「誠信原則」，自始不生公示送達
    之效力。高雄市政府地政處雖稱於八十六年一月二十四日以
    雙掛號郵寄補行提存通知書之送達，然該處係以原已送達不
    到之吳合原住所「高雄市左營區中山一巷五四號」為送達之
    住所，顯有違誤，此已違反「原應送達之住所，實際上已變
    更，則該原住所，即非應送達之處所」之常理，自始不生送
    達之效力。高雄市政府地政處分別於七十九年一月十八日，
    及八十六年三月四日，以「業務需要」為由函請高雄市左營
    區戶政事務所查明原設籍高雄市左營區中山一巷五四號，戶
    內吳合現住所，左營區戶政事務所則分別於七十九年一月二
    十日及八十六年三月十日以「在該門牌號未設有戶籍」，及
    「按址查無其人」回復地政處。然吳合之原住所「高雄市左
    營區頂北里十一鄰中山一巷五四號」，早已於六十年五月一
    日，經左營區戶政事務所進行門牌號整編為高雄市○○區○
    ○里○○鄰○○路二巷四二號，左營區戶政事務所理應知悉
    ，然左營區戶政事務所卻不依此已經更新之吳合戶籍住所為
    查址，反以整編前之無效資料為查址之依據，逕以「在該門
    牌未設有戶籍」及「按址查無其人」等不實且無效之吳合戶
    籍資料，回復地政處，此已涉及違反民法第一百四十八條規
    定。致吳合之提存物受取權因已逾十年期間，提存物歸屬國
    庫，造成吳合財產權重大損失，此已違反民法第三百二十七
    條第二項規定，並違背司法院釋字第三三五號解釋意旨。
四、又「徵收補償費之給付」是被告高雄市政府之義務，亦是行
    政處分，高雄市政府不依法將土地徵收核准案之通知，合法
    送達於土地所有權人吳合，則吳合對於徵收公告之內容，其
    知之權利遭非法剝奪，且對於地價及補償費之異議權亦無法
    行使，則此未經土地所有權人吳合同意之補償費額不具正當
    性。又按土地法及土地法施行細則對於補償費之通知均有詳
    細之規定，被告未依受補償人吳合之戶籍住所通知領取補償
    費，以致無法送達，然依法縱使被告之通知無法送達，而後
    也已以相當之方法查探，結果吳合也確實住所不明，被告仍
    應依據公文程式條例第十三條準用民事訴訟法關於送達之規
    定，透過公示送達之方式，以為合法送達。綜上所述，被告
    未依法將徵收補償費給付之通知，合法送達於受補償人吳合
    ，則吳合無法從通知書中得知該於何時？前往何地？領取徵
    收補償費，自無「逾期未領」之原因，也無「拒絕受領」之
    理由。被告以「逾期未領」為原因將補償費向法院聲請提存
    ，不合乎清償提存之要件，自始不生清償提存之效力。又徵
    收補償給付是被告高雄市政府之義務，亦是行政處分，高雄
    市政府未依徵收補償程序發放地價及補償費，反將補償費向
    法院聲請清償提存，提存過程又未依法將提存事實通知受取
    權人吳合，也未依法用相當之方法查探，重新查明受取權人
    吳合之現住所，竟違法向高雄地方法院提存所聲請提存通知
    書公示送達，不合乎公示送達之要件，自始不生公示送達之
    效力。
五、被告高雄市政府所提出之郵資費影印資料，其中七十九年一
    月十一日之郵件數為五十四件，而七十九年二月五日之郵件
    數卻為五十件，針對同事件所為之通知，何以會有不同郵件
    數量，其中疑點？被告應「說清楚，講明白」。又被告於國
    家賠償拒賠理由書中曾指出於七十九年二月三日通知吳合於
    七十九年二月二十日前往指定地點領取補償費，然郵資影印
    資料上之郵寄日期章卻是七十九年二月五日，此疑點被告亦
    應有所交代。又依法土地徵收之歸檔卷附件應永久保存，再
    按高雄市文書處理要點第一百八十四條第六項對於雙掛號郵
    寄之「函件執據」及「收件回執」等附件之處理均有明定，
    被告以「所退回雙掛號信件，因年代久遠已逸失」，不符法
    制。查受取權人吳合並無「住所不明」，此已為地政處證實
    ，並不符合聲請公示送達之要件，地政處向法院聲請提存通
    知書公示送達，顯然違反民事訴訟法第一百四十九條規定，
    不生公示送達之效力。而後地政處又未於八十九年三月三十
    日之相當期間內將提存之事實補行通知受取權人吳合，終致
    提存物之受取權因已逾十年期間，歸屬國庫造成吳合財產權
    重大損失，此已違反司法院釋字第三三五號解釋意旨。查需
    用土地人高雄市政府未於公告期滿十五日內，將土地應補償
    之地價及其他補償費，繳交地政處轉發給受補償人吳合，反
    誤將徵收補償費繳交地政處轉向台灣高雄地方法院提存所聲
    請提存獲准，顯係錯誤非法核准之提存，不生清償提存之效
    力，此已違反土地法第二百三十三條規定。因此參照司法院
    院字第二七０四號及釋字第一一０號解釋之意旨，則行政院
    於七十八年十二月二十八日以台七八內地字第七六七七二五
    號函之核准土地徵收行政處分，由高雄市政府於七十九年一
    月十日以七九高市地政四字第三五三號函，辦理徵收公告，
    就被繼承人吳合所有系爭土地部分所形成之土地徵收法律關
    係，自七十九年二月二十五日起，因土地徵收處分失效而不
    存在。故先位聲明請求被告應賠償原告二千五百六十萬元，
    於扣除依法應繳納之各項費用及稅款後，所剩餘之款項。並
    附加自鈞院判決土地徵收失效確定日起至清償日止，按法定
    年利率實生利息照付，及該當請求損害賠償之所有合法權利
    。（按高雄市鹽埕地政事務所提供之資料顯示，目前該土地
    之現值公告為每平方公尺五萬元，則吳合所有二百六十八平
    方公尺之土地應值一千三百四十萬元，又依法應加四成之地
    價為五百三十六萬元，又因高雄市政府未合法踐行徵收補償
    程序，便違法使用土地所有權人吳合所有二百六十八平方公
    尺之土地已逾十五年，依法應付每月租金一萬元，十五年共
    計應付一百八十萬元之租金，以上總計共二千五百六十萬元
    。備位請求損害賠償之部分：被告應賠償原告二百二十四萬
    零六百二十一元，並附加自民國七十九年三月三十日起至賠
    償日止，按高雄市銀行定存年息實生利息照付。（按提存法
    第十一條規定：「提存金應給付利息，以實收之利息照付。
    」）
六、被告內政部主張原告應以行政院為被告，然原告曾於九十三
    年十二月九日以訴願方式向行政院提出確認土地徵收無效之
    請求，為此行政院秘書長於九十四年一月十四日來函表示：
    「請求行政處分無效，應向內政部提出。」之後原告據此函
    旨，於九十四年五月三日向內政部提出請求確認「因土地徵
    收失效而法律關係不存在」，而內政部也隨即受理，並於同
    年六月十七日函請原告於九十四年六月二十二日出席第一二
    三次審議委員會中陳述意見，會議同時決議「應無徵收失效
    」，然內政部既然主張應以行政院為被告，則決議權應在於
    行政院，內政部又有何權限可以決議原告之請求事項為「應
    無徵收失效」呢？豈不自相矛盾。查原處分機關行政院事實
    上已將土地徵收業務移交給內政部接辦，而內政部之上級機
    關行政院也已函告原告應向內政部提出請求，且內政部也已
    先受理原告所提出之請求事項，並作成決議在案，此則原告
    以內政部為被告應屬正確無誤（行政程序法第十三條第一項
    、同法第一百一十三條第二項、行政訴訟法第二十六條）。
七、高雄市政府地政處主張：「關於徵收補償費是否於公告期滿
    十五日內發給之認定，應以(一)需用土地人有無於公告期滿十
    五日內將應補償地價及其他補償費額繳交直轄市或縣（市）
    主管機關及(二)主管機關有無通知領款人領款，領款人是否處
    於隨時可領款之狀態為斷（另參見改制前行政法院八十六年
    度判字第二四九五號判決意旨）。然高雄市政府地政處卻無
    法證明有將徵收補償費給付之訊息通知吳合，也未透過公示
    送達之方式，以為補償費給付通知之合法送達，因此吳合不
    知應於何時？前往何處？領取徵收補償費，因此吳合無法處
    於隨時可領款之狀態，以上可證高雄市政府未於土地徵收公
    告期滿後十五日內將應補償之地價及其他補償費發給受補償
    人吳合完竣，而違反土地法第二百二十三條規定，參照司法
    院院字第二七０四號解釋及司法院釋字第一一０號解釋，則
    土地徵收案從此失效。
乙、被告主張之理由：
壹、被告高雄市政府主張：
一、按「徵收土地應補償之地價及其他補償費，應於公告期滿後
    十五日內發給之。」；「需用土地人未於公告期滿十五日內
    將應補償地價及其他補償費額繳交該管直轄市或縣（市）主
    管機關發給完竣者，該徵收案從此失其效力。」固分別為土
    地法第二百三十三條第一項前段及土地徵收條例第二十條第
    三項前段所明定。然依司法院院字第二七０四號解釋及改制
    前行政法院五十七年判字第四七六號判例意旨所稱徵收失效
    ，係指需用土地人未於公告期滿十五日內將應補償地價及其
    他補償費繳交主管地政機關發給受補償人之情形而言，而非
    指補償費應於公告期滿十五日內發放全體被徵收土地人完竣
    或完成提存手續（另參見改制前行政法院八十七年度判字第
    三０七號判決意旨）。又關於徵收補償費是否於公告期滿十
    五日內發給之認定，應以（１）需用土地人有無於公告期滿
    十五日內將應補償地價及其他補償費額繳交直轄市或縣（市
    ）主管機關及（２）主管機關有無通知領款人領款，領款人
    是否處於隨時可領款之狀態為斷（另參見改制前行政法院八
    十六年度判字第二四九五號判決意旨）。
二、系爭土地係被告高雄市政府七十九年度為興辦鼓山區○○路
    打通民安街開闢工程需要，經行政院七十八年十二月二十八
    日台七八內地字第七六七七二五號函核准徵收，由被告以七
    十九年一月十日七九高市地政四字第三五三號函公告徵收在
    案，並以雙掛號郵寄方式通知土地所有權人徵收事宜，茲因
    徵收當時土地登記簿所載吳合之住所「高雄市左營區中山一
    巷五四號」無法送達（所退回雙掛號信件，因年代久遠已逸
    失），遂於同年一月十八日以七九高市地政四字第一００五
    號函請高雄市左營戶政事務所查明現在住所，經該所以七十
    九年一月二十日高市左戶字第０四一四號函復「在該門牌未
    設有戶籍」，故其未能依限領取補償費。被告乃就其未領之
    徵收補償費，以徵收當時土地登記簿登載之住所，於七十九
    年三月三十日將該補償費提存台灣高雄地方法院提存所待領
    ，原土地所有權人隨時可向提存所領款，足見被告已完成徵
    收補償之法定程序。揆諸首揭法令規定，並無違誤。
三、被告前揭七十九年一月十日七九高市地政四字第三五三號函
    之徵收公告及後續發價通知，均係依土地登記簿謄本所載住
    址即「高雄市左營區中山一巷五四號」以郵務送達方式而為
    送達，符合土地法及土地登記規則之規定；至有關被告行政
    處分通知方式，法律上並未明文需以雙掛號為之不可，故該
    雙掛號郵件固已因年代久遠滅失，然依被告所檢附大宗函件
    郵寄資料，仍可證明被告已通知當時土地所有人吳合。該土
    地登記簿謄本之地址乃當時系爭土地所有權人吳合所自行申
    報，其既未依法申請更正，被告據以通知無著，遂函請高雄
    市左營戶政事務所查明住所，經其以前揭高市左戶字第０四
    一四號函復「在該門牌未設有戶籍」，被告為免徵收程序延
    宕，不得已乃以公示送達通知，被告已盡職權調查責任，於
    法並無違誤。申言之，被告未能順利以實際住所通知當事人
    ，縱若屬實，然此係可歸責於當時系爭土地所有權人吳合未
    辦理土地登記簿地址變更之事由所致，被告所為通知及公示
    送達，均係依法辦理，尚難認被告有未盡送達之責。何況，
    依向來實務見解，若當事人客觀上已知悉行政處分之內容，
    行政處分即可認已對其生效，非必行政機關證明行政處分已
    由相對人本人收受不可。故而，縱認當時高雄市左營戶政事
    務所調查作業有疏失，然被告已將系爭土地補償款依法於期
    限內辦理提存發放完竣（系爭土地地價補償費提存清冊內列
    有吳合之提存資料，並附有提存書），並申請公示送達；依
    一般經驗法則判斷，吳合已處於可隨時領取之狀態。蓋公示
    送達仍具備法定通知效力，被告既已囑託土地登記機關將被
    徵收土地之所有權登記在需用土地人名下，並就系爭土地開
    發完畢，若當時吳合稍加注意，即可知悉徵收補償費發放相
    關事宜。其長期怠於行使權利，具有可歸責事由，不能將個
    人之法律上不利益完全轉嫁於被告及公益，是本件土地徵收
    處分之效力應不受影響。
四、又「提起行政訴訟，得於同一程序中，合併請求損害賠償或
    其他財產上給付。」固為行政訴訟法第七條所明定，惟此應
    以原告提起之行政訴訟合法為前提，方得合併請求被告賠償
    其損害，否則該合併請求賠償之訴，亦屬不備起訴要件而不
    合法。揆諸前開說明，本件原告提起之確認行政處分無效之
    訴，既因不合法而應予駁回，則原告依據行政訴訟法第七條
    規定合併起訴請求被告應賠償，亦屬不備起訴要件而不合法
    。
五、退萬步言之，縱鈞院認原告提起本件行政訴訟具備合法要件
    ，而得進入實體審理。茲因原告以戶政機關、提存所及被告
    ，就本件送達土地補償費送達有過失原因，已於九十四年四
    月一日向台灣高雄地方法院提起國家賠償訴訟，請求高雄市
    左營區戶政事務所、台灣高雄地方法院提存所及本件被告賠
    償損害。是以，基於行政機關過失有無之先決問題及避免裁
    判歧異，亦請鈞院依行政訴訟法第一百七十七條規定，裁定
    停止訴訟程序。
貳、被告內政部主張：
一、按本件土地徵收當時土地法第二百二十二條第一項第一款規
    定：「徵收土地為左列各款情形之一者，由行政院核准之：
    一、需用土地人為總統府、五院及其直轄機關、省政府或院
    轄市市政府者。」又按土地徵收條例施行細則第二十二條規
    定：「原土地所有權人依本條例第二十條第三項規定主張直
    轄市或縣（市）主管機關未於規定期限內發給補償費致徵收
    失效，應向該管直轄市或縣（市）主管機關申請之。該管直
    轄市或縣（市）主管機關應查明發給補償費之情形，研擬徵
    收是否失效之意見，報原核准徵收機關核定後，函復原土地
    所有權人。」本件係被告高雄市政府為辦理鼓山區○○路打
    通民安街開闢工程，報經行政院於七十八年十二月二十八日
    以台七八內地字第七六七七二五號函核准徵收系爭土地，是
    本件原告為請求確認上開行政院函處分因徵收失效，致徵收
    法律關係不存在，其被告應為行政院。
二、按「徵收土地應補償之地價及其他補償費，應於公告期滿後
    十五日內發給之。」、「市、縣地政機關發給補償地價及補
    償費，有左列情形之一時，得將款額提存之：一、應受補償
    人拒絕受領或不能受領者。二、應受補償人所在地不明者。
    依前項第二款規定辦理提存時，應以土地登記簿記載之土地
    所有權人及他項權利人之姓名、住址為準。」分為徵收當時
    之土地法第二百三十三條前段及第二百三十七條所明定。查
    本件系爭土地係高雄市政府辦理鼓山區○○路打通民安街開
    闢工程，經報奉行政院核准徵收，並經高雄市政府地政處以
    七十九年一月十日七九高市地政四字第三五三號公告，並經
    通知各土地所有權人於公告期滿十五日內領取補償費，嗣該
    處以七十九年二月三日高市地政四字第一七七六號函通知原
    土地所有權人吳合領取補償費，均係依土地登記簿記載吳合
    之住址「高雄市左營區中山一巷五四號」通知，惟因吳合遷
    出前開戶籍時，並未辦理住址變更登記，且經高雄市左營區
    戶政事務所查復「在該門牌未設有戶籍」，致吳合未領取土
    地徵收補償費，高雄市政府地政處依土地法第二百三十七條
    規定，將該補償費提存於台灣高雄地方法院提存所待領，於
    法並無不合。
三、又高雄市政府地政處於系爭土地徵收補償費歸國庫前，為免
    民眾權益受損，再以八十六年一月二十四日高市地政四字第
    ０一三八九號函以雙掛號郵寄通知原所有權人吳合儘速向提
    存所領取，因未能送達，乃再於同年三月四日以八六高市地
    政四字第０三二六八號函請左營戶政事務所查註新住所，復
    經該所以八十六年三月十日八六高市左戶字第一四三二號函
    復「按址查無其人」，致未能再據以通知，其相關處理程序
    尚無不妥。
四、另原告於九十四年五月三日向內政部主張本件土地徵收失效
    ，業經內政部土地徵收審議委員會第一二三次會議決議「應
    無徵收失效」，並依土地徵收條例施行細則第二十二條規定
    ，以行政院九十四年七月二十一日院授內地字第０九四００
    六一八五０號函請高雄市政府轉知原告，併予陳明。
　　理  由
一、按「行政訴訟之裁判須以民事法律關係是否成立為準據，而
    該法律關係已經訴訟繫屬尚未終結者，行政法院應以裁定停
    止訴訟程序。」行政訴訟法第一百七十七條第一項固有明文
    。然查，本件原告因行政院核准徵收其被繼承人吳合所有坐
    落高雄市○○區○○段二小段六七一地號土地，而被告高雄
    市政府未按址送達徵收及補償通知，且高雄市政府地政處將
    系爭土地補償費辦理提存不合法，致該補償費逾十年無人領
    取而歸屬國庫，因認高雄市政府地政處、高雄市左營區戶政
    事務所及台灣高雄地方法院提存所，辦理提存程序顯有疏失
    ，致其權益受損，乃依國家賠償法規定，於九十四年四月一
    日向台灣高雄地方法院提起損害賠償訴訟乙節，業據兩造分
    別陳明在卷，復有民事起訴狀影本附卷可稽。而本件原告起
    訴意旨係主張因被告高雄市政府提存補償費不合法，不生清
    償效力，且因於徵收公告期滿後逾十五日未為補償，系爭土
    地原徵收處分已失其效力，故先位聲明請求確認行政院原核
    准徵收系爭土地所形成土地徵收法律關係，因土地徵收處分
    失效而不存在；並因原徵收處分已失效而請求賠償；備位聲
    明則請求被告高雄市政府給付原補償處分金額及遲延利息。
    故上開民事訴訟係以高雄市政府地政處等辦理提存程序有疏
    失，致造成原告權益受損，而構成公法上之侵權行為，並依
    該公法上侵權行為之法律關係請求國家賠償。而本件原告係
    主張原徵收處分因被告高雄市政府逾期未補償，致原處分已
    失其效力所為之訴訟；縱使上開民事訴訟，認定高雄市地政
    處等，辦理提存無疏失，不構成公法上侵權行為，亦不當然
    即可認定其提存合法，而得認定原徵收處分未失其效力，亦
    即提存是否合法，與是否構成國家賠償並無必然關係。故本
    件訴訟與上開行政訴訟法第一百七十七條第一項規定「行政
    訴訟之裁判須以民事法律關係是否成立為準據」之情形不符
    ，原告請求依上開規定裁定停止本件訴訟，自有未合，應不
    予准許。
二、又「徵收土地為左列各款情形之一者，由行政院核准之：一
    、需用土地人為總統府、五院及其直轄機關、省政府或院轄
    市市政府者。二、舉辦之事業，屬於中央各院、部、會直接
    管轄或監督者。三、土地面積，跨連兩省（市）以上者。四
    、土地在院轄市區域內者。」行為時土地法第二百二十二條
    固有明文。然因內政部為土地行政之主管機關，中央機關及
    省市政府需用土地之准否徵收，應由內政部辦理，以專責成
    ，且實務上行政院亦早授權內政部辦理，爰配合實際，於七
    十八年十二月二十九日予以修正上開法條，將「行政院」修
    正為「中央地政機關」。又為配合台灣省政府功能業務與組
    織調整，於八十九年一月二十六日再將徵收土地事宜均修正
    為由中央地政機關核准之，故現行土地法第二百二十二條已
    修正為「徵收土地，由中央地政機關核准之。」（詳見上開
    條文歷次修正理由）。再按八十九年二月二日公布施行之土
    地徵收條例第二條及第十四條規定「本條例所稱主管機關：
    在中央為內政部；在直轄市為直轄市政府；在縣（市）為縣
    （市）政府。」、「徵收土地或土地改良物，由中央主管機
    關核准之。」更明確指明徵收土地核准業務係由內政部負責
    。則由上開法律規定之立法及修法過程，足見院轄市土地徵
    收核准業務早已於七十八年十二月二十九日修法由行政院改
    為內政部。本件系爭土地雖原由行政院核准徵收，然其業務
    既已經法律明定改由內政部負責，該業務自已由內政部承受
    ，是原告就系爭土地徵收處分是否已失其效力，以內政部為
    被告提起本件確認訴訟，並無不合，被告內政部主張應以行
    政院為被告云云，尚屬無據。又系爭土地原所有人吳合已於
    九十三年三月二十二日死亡，原告為其繼承人（吳合於八十
    三年十月二十日與其配偶胡廷亮離婚，故胡廷亮非屬吳合之
    繼承人），此有台灣高雄地方法院檢察署相驗屍體證明書及
    戶籍謄本等影本附卷為憑。而關於土地徵收補償之權利，非
    屬被繼承人專屬之權利，自得為繼承，故由原告提起本件訴
    訟，亦無不合，合先敘明。
三、按「徵收土地應補償之地價及其他補償費，應於公告期滿後
    十五日內發給之。」、「市縣地政機關發給補償地價及補償
    費，有左列情形之一時，得將款額提存之︰一、應受補償人
    拒絕受領或不能受領者。二、應受補償人所在地不明者。依
    前項第二款規定辦理提存時，應以土地登記簿記載之土地所
    有權人及他項權利人之姓名、住址為準。」行為時土地法第
    二百三十三條前段及第二百三十七條分別定有明文。又「需
    用土地人不於公告完畢後十五日內將應補償地價及其他補償
    費額繳交主管地政機關發給完竣者，依照本院院字第二七０
    四號解釋，其徵收土地核准案固應從此失其效力。．．．」
    亦經司法院釋字第一一０號解釋在案。
四、本件原告之被繼承人吳合所有坐落高雄市○○區○○段二小
    段六七一地號土地，因被告高雄市政府興辦鼓山區○○路打
    通民安街開闢工程需要，經報請行政院以七十八年十二月二
    十八日台七八內地字第七六七七二五號函核准徵收，由高雄
    市政府地政處以七十九年一月十日七九高市地政四字第三五
    三號函公告徵收在案，因以土地登記簿所載吳合之住址無法
    通知其徵收及補償事宜，乃將徵收補償費二百二十四萬零六
    百二十一元提存台灣高雄地方法院提存所，且該補償費因已
    逾十年無人領取而歸屬國庫等情，業據兩造分別陳明在卷，
    復有上開高雄市政府地政處公告、台灣高雄地方法院提存所
    七十九年度存字第一二六五號提存書等影本附卷足稽。而原
    告提起本件訴訟係以：系爭土地徵收時，其被繼承人吳合之
    戶籍住所已遷入高雄市苓雅區○○○路三七０號，高雄市政
    府地政處仍以土地登記簿登記之住址高雄市左營區中山一巷
    五四號為徵收及補償之通知，致無法送達其被繼承人，嗣後
    高雄市政府地政處將系爭土地補償費提存台灣高雄地方法院
    提存所時，該提存所亦未將提存通知合法送達其被繼承人，
    致該補償費因逾十年無人領取而歸屬國庫，因其提存不合法
    ，不生清償之效力，為此提起本件訴訟等語，資為論據。
五、按「市縣地政機關於接到中央地政機關或省政府令知核准徵
    收土地案時，應即公告，並通知土地所有權人及土地他項權
    利人。」、「依土地法第二百二十七條所為公告，應載明左
    列事項：．．．前項公告，應附同徵收土地圖，公布於該管
    市、縣地政機關門首及被徵收土地所在地。」、「依土地法
    第二百二十七條所為通知，應照左列之規定：一、被徵收土
    地已登記者，依照登記總簿所載之土地所有權人及土地他項
    權利人姓名、住所，以書面通知。」分別為行為時土地法第
    二百二十七條第一項及同法施行法第五十五條第二項、第五
    十六條第一款所明定。查，系爭土地經被告高雄市政府報請
    行政院以七十八年十二月二十八日台七八內地字第七六七七
    二五號函核准徵收，並由高雄市政府地政處以七十九年一月
    十日七九高市地政四字第三五三號函公告徵收在案，已如前
    述。又高雄市政府地政處已於七十九年一月十一日將上開徵
    收公告內容，依土地登記簿所載土地所有權人即原告之被繼
    承人吳合之地址「高雄市左營區頂北里中山一巷五四號」通
    知吳合乙節，業據被告高雄市政府陳明在卷，復有系爭土地
    登記謄本、郵局大宗掛號函件執據及請購郵票收據等影本附
    卷為憑。揆諸上開法令規定，系爭土地核准徵收之處分自已
    合法生效。
六、次按「需用土地人，不依土地法第三百六十八條第一項（現
    行土地法第二百三十三條前段）規定於公告完畢後十五日內
    ，將應補償地價及其他補償費額，繳交主管地政機關發給完
    竣者，法律上既無強制需用土地人繳交之規定，實際上又未
    便使徵收土地核准案久懸不決，尋繹立法本旨，徵收土地核
    准案，自應解為從此失其效力，土地所有人如因此而受損害
    者，得向需用土地人請求賠償。」業經司法院院字第二七０
    四號解釋在案。又「司法院院字第二七０四號解釋，所稱徵
    收失效係指需用土地人未於公告完畢後十五日內將應補償地
    價及其他補償費繳交主管地政機關發給受補償人之情形而言
    。」改制前行政法院亦著有五十七年判字第四七六號判例可
    資參照。揆諸上開解釋及判例意旨，可知關於徵收補償費是
    否於公告期滿十五日內發給之認定，應以需用土地人有無於
    公告期滿十五日內將應補償地價及其他補償費額繳交直轄市
    或縣（市）主管地政機關，及主管地政機關有無通知領款人
    領款，領款人是否處於隨時可領款之狀態為斷。查，系爭土
    地核准徵收公告，因高雄市政府地政處依上開土地登記簿所
    載吳合之地址，無法送達，經該處向高雄市左營區戶政事務
    所查詢吳合之住所，而該所以「高雄市左營區頂北里中山一
    巷五四號」之門牌號未設有戶籍函復該處，該處乃於七十九
    年三月三十日將系爭土地徵收補償費向台灣高雄地方法院提
    存所辦理提存乙節，業據兩造分別陳明在卷，復有高雄市左
    營區戶政事務所七十九年一月二十日高市左戶字第０四一四
    號簡便行文表及台灣高雄地方法院提存所七十九年度存字第
    一二六五號提存書等影本附卷可參。又高雄市政府地政處曾
    於七十九年二月五日，仍以系爭土地登記簿所載之吳合住址
    ，寄送發價通知給吳合乙節，亦有郵局大宗掛號函件執據及
    大宗函件彙計郵資單等影本附卷可資佐證，雖其係於查詢吳
    合未設籍上開處所後所寄；然由其寄送發價通知及辦理提存
    之程序均係由高雄市政府地政處所為，且於本件公告徵收期
    滿（七十九年二月九日）前即已寄送發價通知乙節觀之，足
    見本件需用土地人高雄市政府已於公告完畢後十五日內將應
    補償地價繳交主管地政機關即高雄市政府地政處，該處並已
    依原告被繼承人吳合之系爭土地登記簿謄本所載住所發函通
    知其領取，受補償人已處於隨時可領款之狀態。揆諸前揭解
    釋及判例意旨，本件系爭土地徵收處分之效力，自不因吳合
    未領取該補償費而失其效力。故原告先位聲明請求確認原核
    准徵收系爭土地所形成土地徵收法律關係，自七十九年二月
    二十五日起因土地徵收處分失效而不存在；及因該處分失效
    ，被告高雄市政府應賠償其損失及利息，即屬無據。其先位
    聲明之請求，為無理由。
七、又按「市縣地政機關發給補償地價及補償費，有左列情形之
    一時，得將款額提存之︰一、應受補償人拒絕受領或不能受
    領者。二、應受補償人所在地不明者。」行為時土地法第二
    百三十七條定有明文。又「非依債務本旨或向無受領權人所
    為之清償提存，其債之關係不消滅。」提存法第十八條亦有
    明文。查，原告之被繼承人吳合原住「高雄市左營區頂北里
    中山一巷五四號」，該門牌於六十年五月一日調整為「高雄
    市○○區○○里○○路二巷四二號」，且吳合已於六十一年
    十月十一日將住所遷至「高雄市○○區○○里○○○路九四
    號」，故高雄市政府地政處於七十九年間仍以吳合之原住址
    向高雄市左營區戶政事務所查詢，該事務所僅將吳合未設籍
    於該址一情查復，而未進一步查明吳合之現住所等情，業據
    原告陳明在卷，復有高雄市左營區戶政事務所七十九年一月
    二十日高市左戶字第０四一四號函及吳合之戶籍謄本附卷可
    稽。則吳合原住所門牌調整及其遷出之地址，其戶籍謄本均
    記載甚詳，戶政事務所只要詳加調閱該戶籍謄本資料，即可
    得知上情，故系爭土地徵收當時，吳合並無所在不明之情況
    ，且因其從未收到徵收補償通知，自亦無拒絕受領或不能受
    領補償費之情形，核與上開土地法第二百三十七條規定主管
    地政機關得將補償費提存之要件不符。被告雖辯稱：依土地
    法第二百三十七條第二項規定「依前項第二款規定辦理提存
    時，應以土地登記簿記載之土地所有權人及他項權利人之姓
    名、住所為準」，則本件之補償費已依吳合之土地登記簿上
    登記之住所通知，並無不合云云。惟查，土地法第二百三十
    七條第二項僅係規定辦理提存時，其受取人應如何認定之問
    題，其提存是否合法有效，仍須符合該法條第一項第一、二
    款之規定。本件原告被繼承人吳合於系爭土地徵收時，雖已
    遷移原住所，惟其已向戶政機關辦理遷移手續完竣，是祇要
    戶政機關稍加調查，即可得知其住所，自無「所在地不明」
    之情形。本件高雄市政府地政處未加調查吳合之住所，即憑
    上開戶政事務所之函復，依土地法第二百三十七條規定將系
    爭土地補償費辦理提存，難認其已依債務本旨而為清償，其
    債之關係尚未消滅。故原告備位聲明請求被告高雄市政府應
    給付其補償費二百二十四萬零六百二十一元部分，為有理由
    ，應予准許。又原告備位聲明，為獨立之請求，非屬行政訴
    訟法第七條合併請求損害賠償之訴訟性質，亦非依據國家賠
    償法規定提起本件訴訟，故其請求被告給付其補償費之依據
    ，實係依據高雄市政府之原補償處分，原告備位之聲明雖請
    求被告高雄市政府「賠償」其上開補償費，然此乃係原告誤
    用法律用語，並不影響其依上開補償處分請求高雄市政府給
    付上開補償費之效力。又依原補償處分被告高雄市政府僅應
    給付應受補償人補償費，而無原告所謂之遲延利息，故原告
    另請求高雄市政府應賠償其自七十九年三月三十日起至清償
    日止，按年息百分之十計算之利息，自屬無據。至於被告高
    雄市政府是否因未合法辦理提存，致原告權益受損，得否依
    國家賠償法或其他法律規定，對其求償，乃屬另一問題，非
    本件訴訟標的範圍，附此敘明。
八、綜上所述，原告先位聲明求為判決確認行政院原核准徵收系
    爭土地所形成土地徵收法律關係，自七十九年二月二十五日
    起因土地徵收處分失效而不存在；及因該處分失效，被告高
    雄市政府應賠償其二千五百六十萬元及利息，為無理由，應
    予駁回。又其備位聲明求為判決被告高雄市政府應給付其二
    百二十四萬零六百二十一元部分，因高雄市政府地政處提存
    系爭土地補償費不合法，不生清償之效力，故原告此部分之
    請求，為有理由，應予准許；逾此部分之請求，為無理由，
    應予駁回。
九、兩造其餘攻擊防禦方法，對本件判決結果不生影響，爰不再
    逐一論述，附此敘明。
十、據上論結，本件原告之訴為一部有理由、一部無理由，依行
    政訴訟法第一百九十五條第一項、第一百零四條、民事訴訟
    法第七十九條、第八十五條第一項但書，判決如主文。
中　　華　　民　　國　　94　　年　 　8　　月　 18  　 日
                  第一庭審判長法  官　陳光秀
                              法  官　楊惠欽
                              法  官　李協明
以上正本係照原本作成。
如不服本判決，應於判決送達後20日內向本院提出上訴書狀，其
未表明上訴理由者，應於提起上訴後20日內向本院提出上訴理由
書（須按對造人數附繕本）；如於本判決宣示或公告後送達前提
起上訴者，應於判決送達後20日內補提上訴理由書（須附繕本）
。未表明上訴理由者，逕以裁定駁回。
提起上訴應預繳送達用雙掛號郵票7份（每份34元）。
中　　華　　民　　國　　94　　年　 　8　　月　 18  　 日
　　　　　　　　　　　　　　　書記官  周良駿
